【裁判字號】    97,台上,4640
【裁判日期】    970919
【裁判案由】    貪污
【裁判全文】
最高法院刑事判決            九十七年度台上字第四六四０號
上  訴  人  甲○○
選任辯護人  羅翠慧律師
            李姝律師
上  訴  人  乙○○
上列上訴人等因貪污案件，不服台灣高等法院中華民國九十七年
六月十二日第二審更審判決（九十六年度重上更(四)字二三四號，
起訴案號：台灣台北地方法院檢察署八十六年度偵字第一六二二
四號、第一七二一四號、第一七四一六號、第一七四二九號、第
一八一七六號、第一八二０四號、第一八０二五號、第一八九八
七號、第一九七八六號、第二三六一二號），提起上訴，本院判
決如下：
    主  文
原判決關於甲○○、乙○○部分撤銷，發回台灣高等法院。
    理  由
本件原判決認定上訴人甲○○、乙○○有原判決事實欄所載犯行
，因而撤銷第一審關於甲○○、乙○○部分之科刑判決，改判仍
論處甲○○依據法令從事公務之人員共同犯對於監督之事務，明
知違背法令，直接圖自己不法利益，因而獲得利益罪刑；論處乙
○○共同與依據法令從事公務之人員共同犯對於監督之事務，明
知違背法令，直接圖自己不法利益，因而獲得利益罪刑。固非無
見。
惟查：（一）民國九十年十一月七日修正公布施行之貪污治罪條
例第六條第一項第四款規定「對於主管或監督之事務，明知違背
法令，直接或間接圖自己或其他私人不法利益，因而獲得利益者
。」規範要件較舊法更為嚴謹，構成要件限制為：１、明知違背
法令，２、圖自己或其他私人不法利益，３、因而獲得利益。其
中明定：「明知違背法令」之構成要件，依其立法目的，無非以
公務員使命，即在謀人民利益，而我國現行法令之種類及內容繁
多，難期一般公務員所能盡知，使勇於任事之公務員反易動輒得
咎，致一般公務員只顧防弊而忽略興利之消極態度，自非人民之
福，因而呼應刑法第一百三十條第一項規定，以公務員主觀上明
知違背法令為構成要件之一。而所稱「違背法令」之「法令」，
係指法律、法律授權之法規命令、職權命令、自治條例、自治規
則、委辦規則等對多數不特定人民就一般事項所作對外產生法律
效果之規定。至違背法令，是否限於執行職務時所應遵守之法令
，抑漫無限制，即一般屬於道德性、抽象性或與職務無直接關係
之義務法令亦包括在內，貪污治罪條例雖無明確規定，然依修正
意旨及保障公務員適法之職權行使，當指於公務員執行職務時所
應遵守之法令。宣誓條例第六條第一款規定同條例第二條第一款
人員之誓詞：「余誓以至誠，恪遵憲法，效忠國家，代表人民依
法行使職權，不徇私舞弊，不營求私利，不受授賄賂，不干涉司
法。如違誓言，願受最嚴厲之制裁，謹誓。」僅係此類公職人員
於就職時對於依法行使職權時所願遵循之自律規範，帶有濃厚道
德要求及不確定法律概念，此觀其誓詞內容謂「如違誓言，願受
最嚴厲之制裁」；及同條例第九條規定「宣誓人如違背誓言，應
依法從重處罰」自明。本件原判決認甲○○省議員為民意代表，
於就職時，已依宣誓條例相關規定宣誓「代表人民依法行使職權
，不營私求利」，竟違背上開誓詞之規定，係以宣誓條例作為甲
○○等成立圖利罪之「明知違背法令」，然對於如何得認宣誓條
例即屬違背公務員執行職務時所應遵守之法令，未說明理由及依
據，自有判決不載理由之違背法令。（二）判決應敘述理由，刑
事訴訟法第二百二十三條定有明文，所謂理由，即說明判決主文
所由構成之根據，如未為記載，或主文與事實不相符合，或記載
前後牴觸，或一部不載理由，或主文與理由衝突，均為判決不載
理由，或所載理由矛盾，判決當然違背法令。原判決於事實認定
：甲○○自視以省議員身分介入省衛生處編列經費預算新台幣（
下同）一億元印製八十五年度「保健手冊」八十萬本之業務，得
要求得標廠商提供酬佣而獲取利益，乃透過乙○○找來有意願承
包之印刷廠商沈氏公司，並與沈氏公司總經理陳希、專案經理康
燦煌見面接洽，甲○○復表示可協助沈氏公司得標。惟沈氏公司
需支付相當之佣金。甲○○、乙○○即先共同研議將「保健手冊
」中內頁紙張規格由一二０磅雪銅紙改為一００磅雪銅紙，以節
省成本，再由甲○○向時任省衛生處長之林克炤、第六科科長闕
富雄、總務室主任陳啟峰、承辦人龔雪仙（林克炤、闕富雄、陳
啟峰、龔雪仙等人均經判決無罪確定）等承辦公務人員進行關說
，主張進口牛皮美術紙係少數廠商所壟斷，顯有綁標之疑等，要
求更改八十五年度「保健手冊」招標製作規格，並向闕富雄等人
施壓。後闕富雄等人乃在未違背法令之情形下，同意將扉頁規格
加列「或同級產品」字樣，同時將投標廠商資本額由五千萬元以
上提高為一億元以上，及限定需係一年內無退票紀錄之優良廠商
，八十三年營業額在二億元以上並有稅捐證明者，另將廠商資格
由具有高速自動四色印刷機六台以上調整為具有高速自動四色印
刷機或八色輪轉機共三台以上。八十五年五月二十日，沈氏公司
即以一五０磅國產之道林紙樣張參與投標，陳啟峰、龔雪仙等人
認為沈氏公司提供之道林紙樣張非屬進口牛皮美術紙，但仍屬於
「同級品」，核准沈氏公司參與投標，並以八千九百六十萬元得
標。沈氏公司得標後，乙○○即多次催促該公司付款六百萬元。
經康燦煌向陳希報告有幫派份子介入及省議員甲○○要求佣金之
事，沈氏公司為息事寧人乃同意付款，甲○○、乙○○因此而共
同獲得利益五百三十萬元等情（見原判決第三至七頁）。然於理
由欄卻認定：「省衛生處於八十五年度保健手冊招標說明中原先
規定扉頁為進口牛皮美術紙，確實易生綁標之嫌，本案承辦公務
人員在考量上訴人甲○○要求後，認為合理而在招標說明中將原
訂一五０磅進口牛皮美術紙，加上『或同級產品』，尚無不當。
沈氏公司無論廠商資格修正前或修正後，均有資格參與投標；省
衛生處將領標資格修正如上，未因此促使沈氏公司較易得標。八
十五年度保健手冊扉頁之道林紙之紙張品質並未低於八十四年度
保健手冊扉頁之進口牛皮美術紙。沈氏公司交付之八十五年度保
健手冊扉頁之紙張品質，應符合進口牛皮美術紙之同級產品要求
，成本亦未低於八十四年度保健手冊扉頁用紙，省衛生處每本更
可省下十六元，沈氏公司得標復未造成國庫之損失，難認沈氏公
司參與投標有何不法之處」（見原判決第三五至三九頁）。及於
同案被告即沈氏公司總經理陳希無罪理由中認定「沈氏公司亦非
基於與上訴人乙○○協議而付款」；「被告陳希辯稱：基於公司
及員工安全考量而同意交付六百萬元予乙○○為可採」（見原判
決第三九至四０頁）。又於審酌甲○○量刑事項時記載「甲○○
身為民意代表，並對『保健手冊』印製有監督之權，不知潔身自
愛，竟利用民意代表於議會中質詢監督之權利，強使公務員依其
要求變更規格用紙，以利日後廠商降減印製成本，將所降低之成
本轉為自身不法利益」（見原判決第二三頁）；事實認定與理由
記載矛盾，前後齟齬，說明亦不相一致，顯有判決理由矛盾之當
然違背法令。（三）原判決認：「本件當事人及辯護人對於本案
具傳聞證據性質之被告以外之人於審判外陳述之證據能力均表示
無意見，本院審酌此等陳述之作成並無重大瑕疵或證明力顯然過
低之情形，認為適當，依刑事訴訟法第一百五十九條之五規定，
得採為證據。」（見原判決第七頁）乃依憑林克炤、闕富雄、陳
啟峰、龔雪仙、林飛龍、康燦煌、乙○○等人於法務部調查局台
北市調查處（下稱調查局）或偵查中之供述認定上訴人等成立犯
罪。惟甲○○與其選任辯護人於原審均爭執相關證人及共同被告
等人於調查局所為供述依法並無證據能力，偵查中筆錄未經具結
部分亦無證據能力（見原審更三卷第五九頁背面、更四卷一第四
五頁正面、更四卷二第三九至四二頁、第五七頁）。原判決認上
訴人等與辯護人對本件被告以外之人於審判外陳述之證據能力均
表示無意見，顯與卷證資料不符，亦有證據上理由矛盾之違背法
令。以上或係上訴意旨所指摘，或為本院得依職權調查之事項，
應認原判決關於甲○○、乙○○部分仍有撤銷發回更審之原因。
至原判決理由十不另為無罪諭知部分，基於審判不可分原則，應
併予撤銷發回，附此敘明。
據上論結，應依刑事訴訟法第三百九十七條、第四百零一條，判
決如主文。
中    華    民    國  九十七  年    九    月   十九   日
                      最高法院刑事第六庭
                          審判長法官  洪  清  江
                                法官  韓  金  秀
                                法官  林  勤  純
                                法官  李  錦  樑
                                法官  陳  國  文
      本件正本證明與原本無異
                                      書  記  官
中    華    民    國  九十七  年    九    月  二十四  日
                                                      K


司法院資訊處製作；財團法人民間司法改革基金會備份。
